臺灣臺中地方法院民事判決
110年度訴字第2299號
原      告  謝文能  
被      告  趙勇昌  


上列當事人間請求拆屋還地等事件，本院於民國111年5月20日言
詞辯論終結，判決如下：
    主      文
一、被告應將坐落臺中市○○區○○段0000地號土地上如附圖編號A
    部分所示之建物（面積65平方公尺）及編號B部分所示之建
    物（面積84平方公尺）拆除，並將該部分土地返還予原告及
    其餘共有人全體。
二、被告應給付原告新臺幣1017元，及自民國110年11月22日起
    至清償日止，按年息百分之5計算之利息。
三、被告應自民國110年8月10日起至返還第1項土地予原告之日
    止，按月給付原告新臺幣13元。
四、訴訟費用由被告負擔。
五、本判決第1項於原告以新臺幣52萬1500元為被告供擔保後，
    得假執行。但被告如以新臺幣156萬4500元為原告預供擔保
    ，得免為假執行。
六、本判決第2項於原告以新臺幣339元為被告供擔保後，得假執
    行。但被告如以新臺幣1017元為原告預供擔保，得免為假執
    行。
七、本判決第3項各期清償期屆至部分，於原告以每期新臺幣5元
    為被告供擔保後，得假執行。但被告如以每期新臺幣13元為
    原告預供擔保，得免為假執行。
    事實及理由
壹、程序方面
    按訴狀送達後，原告不得將原訴變更或追加他訴。但擴張或
    減縮應受判決事項之聲明者，不在此限，民事訴訟法第255
    條第1項第3款定有明文。查本件原告起訴時聲明：㈠被告應
    將其所有占用坐落臺中市○○區○○段0000地號土地(下稱系爭
    土地，面積61平方公尺)之地上物拆除，並將前開占用土地
    返還原告及其他共有人。㈡被告應給付原告新臺幣(下同)107
    1元，及自起訴狀繕本送達翌日起至清償日止，按年息百分
    之5計算之利息，暨自民國110年8月10日起至返還前開占用
    土地之日止，按月給付原告17元。㈢原告願供擔保，請准宣
    告假執行。嗣於111年5月20日言詞辯論時當庭變更聲明為：
    ㈠被告應將系爭土地上如臺中市龍井地政事務所複丈日期民
    國111年3月8日土地複丈成果圖(下稱附圖)編號A所示3層房
    屋(面積65平方公尺)、編號B所示1層房屋(面積84平方公尺)
    拆除，並將前開部分土地返還原告及其他共有人。㈡被告應
    給付原告1017元，及自起訴狀繕本送達翌日起至清償日止，
    按年息百分之5計算之利息，暨自110年8月10日起至返還前
    開占用土地之日止，按月給付原告13元。㈢原告願供擔保，
    請准宣告假執行，合於上開規定，應予准許。
貳、實體部分：　　
一、原告主張：
(一)原告為系爭土地之共有人，被告所有如附圖所示編號A所示3
    層房屋(面積65平方公尺)、編號B所示1層房屋(面積84平方
    公尺，下與A部分合稱系爭房屋)，未經原告及其他共有人同
    意即無權占用系爭土地如附圖編號A、B所示，爰依民法第76
    7條第1項前段、中段、第821條之規定，請求被告拆除系爭
    房屋，並將所占用之土地返還原告及其餘共有人。
(二)被告無權占用系爭土地，受有相當於租金之利益，致原告受
    有損害，爰依民法第179規定，請求被告給付自105年8月10
    日(即提起本件訴訟之日前5年)起至110年8月9日(即起訴日)
    止之不當得利1017元，及自110年8月10日起至返還上開無權
    占用土地之日止，按月給付原告相當於租金之利益13元。
(三)並聲明：
 1、被告應將系爭土地上如附圖編號A所示3層房屋(面積65平方
    公尺)、編號B所示1層房屋(面積84平方公尺)拆除，並將前
    開部分土地返還原告及其他共有人。
 2、被告應給付原告1017元，及自起訴狀繕本送達翌日起至清償
    日止，按年息百分之5計算之利息，暨自110年8月10日起至
    返還前開占用土地之日止，按月給付原告13元。
 3、原告願供擔保，請准宣告假執行。
二、被告抗辯：
    系爭房屋是伊爺爺所建，於81年過戶予伊，系爭土地所在位
    置並不繁榮等語。並聲明：駁回原告之訴。如受不利判決，
    願供擔保請准宣告免為假執行。
三、得心證之理由：
(一)原告主張其為系爭土地之共有人，被告所有系爭房屋占用系
    爭土地如附圖編號A（面積65平方公尺）、B（面積84平方公
    尺）所示，有系爭土地登記謄本(本院卷第179頁)、使用分
    區證明(見本院卷第241頁)、系爭房屋稅籍資料(見本院卷第
    187-189頁)及照片(見本院卷第203-206頁、第337、391-393
    頁)在卷可稽，並經本院會同兩造至現場勘驗及囑託臺中市
    龍井地政事務測量無誤，有本院勘驗筆錄(見本院卷第327-3
    31頁)、臺中市龍井地政事事務所函檢附之複丈成果圖即附
    圖(見本院卷第385-387頁)在卷可憑，復為被告不爭執(見本
    院卷第227-228、第410頁)，堪信屬實。
(二)按所有人對於無權占有或侵奪其所有物者，得請求返還之。
    對於妨害其所有權者，得請求除去之；各共有人對於第三人
    ，得就共有物之全部為本於所有權之請求。但回復共有物之
    請求，僅得為共有人全體之利益為之，民法第767條第1項、
    第821條分別定有明文。又各共有人按其應有部分，對於共
    有物之全部雖有使用收益權。惟共有人對共有物之特定部分
    使用收益，仍須徵得他共有人全體之同意，非謂共有人得對
    共有物之全部或任何一部分有自由使用收益之權利。如共有
    人不顧他共有人之利益，而就共有物之全部或一部任意使用
    收益，屬即侵害他人之權利（最高法院62年度台上字第1803
    號判決參照）。又對於無權占有侵害共有物者，請求返還共
    有物之訴，得由共有人中之一人單獨提起。是共有人中之一
    人，無論其應有部分及面積如何，依法均得為共有人全體就
    共有物全部提起返還之訴。查，被告並無占用系爭土地之正
    當權源，而無權占用系爭土地如附圖編號A、B部分所示，為
    被告所不爭執(見本院卷第228、410頁)，堪以認定。原告請
    求被告將系爭房屋拆除，並將該部分土地返還予原告及其餘
    共有人全體，即屬有據，應予准許。
(三)原告依民法第179條規定，請求被告給付1017元本息，並應
    自110年8月10日起至返還系爭土地如附圖A、V所示部分予原
    告之日止，按月給付原告13元，為有理由：
1、按無法律上之原因而受利益，致他人受損害者，應返還其利
   益；雖有法律上之原因，而其後已不存在者，亦同，民法第1
   79條定有明文。請求返還不當得利，既以無法律上之原因而
   受利益致他人受有損害為其要件，故其得請求返還之範圍，
   應以對方所受之利益為度；倘利益超過損害，應以損害為返
   還範圍，非以請求人所受損害若干為準。而無權占有他人所
   有物或地上物，可能獲得之相當於租金之利益，應以客觀上
   占有人所受之利益為衡量標準，非以請求人主觀上所受之損
   害為斷（最高法院61年度台上字第1695號判決、104年度台上
   字第715號判決意旨參照）。是原告請求被告就上開無權占有
   之土地返還相當於租金之不當得利，自屬正當。
2、按城市地方房屋之租金，以不超過土地及建築改良物申報總
   價年息10%為限。上開規定於租用基地建築房屋準用之。土地
   法第97條第1項、第105條分別定有明文。所謂土地總價額，
   係以法定地價為準，土地法施行法第25條亦有規定，而法定
   地價，依土地法第148條規定，係土地所有權人依該法所申報
   之地價。又所謂年息10%為限，乃指基地租金之最高限額而言
   。再基地租金之數額，除以基地申報地價為基礎外，尚須斟
   酌基地之位置、工商業繁榮之程度、承租人利用基地之經濟
   價值及所受利益等項，並與鄰地租金相比較，以為決定，並
   非必達申報總地價年息10%最高額（最高法院著有68年度台上
   字第3071號判例意旨參照）。另按請求返還不當得利，而其
   給付可分者，各共有人僅得按其應有部分，請求返還（最高
   法院88年度台上字第1341號民事裁判意旨參照）。
3、查系爭土地為原告與他人所共有，而被告復未舉證證明對該
   土地存有合法占有之事實，即屬無權占有，已如上述。從而
   ，被告既無權占用系爭土地如附圖編號A、B部分而受有利益
   ，致被告受有損害，原告自得請求被告返還無權占用系爭土
   地如附圖編號A、B部分所受相當於租金之不當得利。而系爭
   土地自105年至110年間之申報地價，依序為每平方公尺1760
   元、1760元、1600元、1600元、1200元、1200元，有上開系
   爭土地之地價第一類謄本在卷可按(見本院卷第243頁)。且參
   諸上開系爭土地坐落在臺中市大肚區文昌路二段132巷旁，使
   用分區為住宅區(見本院卷第243頁)，系爭房屋現由被告居住
   使用，有道路對外通行，附近有新建建物及黃昏市場，為兩
   造所不爭執，並經本院至現場勘驗屬實，本院審酌上情並參
   酌被告利用系爭土地之經濟價值及所受利益等情，認原告主
   張以申報地價10%計算被告無權占有所受利益尚嫌過高，應以
   申報地價6%計算被告無權占有所受利益，方為適當。又原告
   就系爭土地之應有部分，自105年8月10日起至106年4月13日
   止為12/900，自106年4月14日起為198/9000，有土地登記謄
   本在卷可按(見本院卷第179頁)，被告自105年8月10日起無權
   占用系爭土地如附圖編號A、B部分之面積合計為149平方公尺
   ，亦為被告所不爭執，則被告自105年8月10日起至110年8月9
   日止所受相當於租金利益之不當得利數額為1398元（計算式
   如附表所示，元以下四捨五入），自110年8月10日起至返還
   系爭土地予原告之日止，按月所受相當於租金利益之不當得
   利數額為20元（計算式：系爭土地110年度申報地價12004元×
   系爭土地面積149平方公尺×6％÷12月×198/9000＝20元，元以下
   四捨五入），故原告請求被告給付如主文第2、3項所示相當
   於租金之不當得利金額，即屬有據，應予准許。
4、另按給付無確定期限者，債務人於債權人得請求給付時，經
   其催告而未為給付，自受催告時起，負遲延責任。其經債權
   人起訴而送達訴狀，或依督促程序送達支付命令，或為其他
   相類之行為者，與催告有同一之效力。又遲延之債務，以支
   付金錢為標的者，債權人得請求依法定週年利率5%計算之遲
   延利息。民法第229條第2項、第233條第1項前段、第203條分
   別定有明文。查，原告如主文第2項所示5年期間之不當得利
   債權，核屬無確定期限之給付，而本件起訴狀繕本於110年11
   月21日送達被告（見本院卷第217頁)，原告就此部分不當得
   利債權，請求自起訴狀送達翌日即110年11月22日起至清償日
   止，按年息百分之5計算之利息，即屬有據。應予准許。
四、綜上所述，被告所有之系爭房屋無權占有原告所有之系爭土
    地如附圖編號A、B部分所示，則原告依民法第767條第1項前
    段、中段及第821條規定，請求被告將系爭房屋拆除，並將
    系爭土地如附圖編號A、B所示部分返還予原告及其他共有人
    全體；及依民法第179條規定，請求被告給付原告1017元本
    息，暨自110年8月10日起至返還所占用之系爭土地如附圖編
    號A、B部分予原告之日止，按月給付原告13元，為有理由，
    應予准許。
五、兩造分別陳明願供擔保為准、免假執行之宣告，經核原告勝
    訴部分，合於法律規定，爰分別酌定相當之擔保金額，予以
    准許。
六、本件事證已臻明確，兩造其餘攻擊、防禦方法及所提證據，
    經審酌均於判決結果無影響，爰不予逐一論述，併此敘明。
七、訴訟費用負擔之依據：民事訴訟法第78條。　　
中　　華　　民　　國　　111 　年　　6 　　月　　29　　日
                  民事第二庭    法  官  江奇峰
以上正本係照原本作成。
如對本判決上訴，須於判決送達後20日內向本院提出上訴狀。如
委任律師提起上訴者，應一併繳納上訴審裁判費。
中　　華　　民　　國　　111 　年　　6 　　月　　29　　日
                                書記官  黃雅慧
附表（時間均為民國，幣別／單位均以新臺幣／元計）：
占有系爭土地期間 相當於租金利益之不當得利 計算式 （小數點以下均四捨五入） 105年8月10日起至106年4月13日止 141.58 1760元／平方公尺×149平方公尺×6％×（247／365）年×應有部分（12／900）＝141.58元。 106年4月14日起至106年12月31日止 248.47 1760元／平方公尺×149平方公尺×6％×（262／365）年×應有部分（198／9000）＝248.47元。 107年1月1日起至 107年12月31日止 314.69 1600元／平方公尺×149平方公尺×6％×應有部分（198／9000）＝314.69元。 108年1月1日起至 108年12月31日止  314.69 1600元／平方公尺×149平方公尺×6％×應有部分（198／9000）＝314.69元。 109年1月1日起至 109年12月31日止    236.02 1200元／平方公尺×149平方公尺×6％×應有部分（198／9000）＝236.02元。 110年1月1日起至110年8月9日止    142.9 1200元／平方公尺×149平方公尺×6％×（221／365）年×應有部分（198／9000）＝142.9元。 合計   1398(元以下四捨五入)